臺灣高等法院高雄分院刑事判決　　　　 96年度上訴字第305號
上　訴　人　臺灣高雄地方法院檢察署檢察官
被　　　告　甲○○
上列上訴人因被告妨害自由等案件，不服臺灣高雄地方法院95年
度訴字第2836號中華民國95年12月7 日第一審判決（起訴案號：
臺灣高雄地方法院檢察署95年度調偵字第544 號），提起上訴，
本院判決如下：
     主  文
上訴駁回。
     事  實
一、甲○○與乙○○原係夫妻，屬家庭暴力防治法第3 條第1 款
    所定之家庭成員關係。2 人於民國94年7 月20日下午某時，
    共同前往臺灣高雄地方法院公證處完成結婚儀式後，於同日
    晚上9 時許返家途中，甲○○見乙○○不願與其同居而欲離
    去，竟惱羞成怒並基於傷害之犯意，駕駛其所有之自小客車
    將乙○○載往位於高雄縣仁武鄉仁慈村之仁慈公園，以拳頭
    毆打乙○○之頭部、眼部等部位，致乙○○受有前額頭部血
    腫5 ×5 公分之傷害。嗣於94年7 月21日下午1 時35分許，
    乙○○向警方報案，始悉上情。
二、案經乙○○訴由高雄縣政府警察局仁武分局報告臺灣高雄地
    方法院檢察署檢察官偵查起訴。
    理  由
壹、程序方面
一、按被告以外之人於審判外之陳述雖不符前4 條之規定，而經
    當事人於審判程序同意作為證據，法院審酌該言詞陳述或書
    面陳述作成時之情況，認為適當者，亦得為證據。當事人、
    代理人或辯護人於法院調查證據時，知有第159 條第1 項不
    得為證據之情形，而未於言詞辯論終結前聲明異議，視為有
    前項之同意，刑事訴訟法第159 條之5 定有明文。
二、查本件被告犯罪事實之證據方法，詳如起訴書下列所引之證
    據：1.財團法人義大醫院94年7 月21日受理家庭暴力事件驗
    傷診斷書。2.結婚公證書。3.長庚紀念醫院94年9 月7 日診
    斷證明書。4.邱綜合醫院94年9 月5 日診斷證明書。5.維明
    眼科診所94年9 月2 日就醫證明。6.非訟事件筆錄。7.證人
    乙○○之偵訊具結筆錄。8.證人林英平之警詢、偵訊具結筆
    錄。9.證人洪燕忠之警詢、偵訊具結筆錄。10證人陳修本之
    警詢筆錄。11. 證人曾炯堯之警詢、偵訊具結筆錄。12. 曾
    內兒科病歷記錄。13. 警員王昱勛94年11月10日職務報告。
    14. 臺灣高雄地方法院94年度家護字第1080號民事通常保護
    令。15. 臺灣高雄地方法院94年度家訴字第170 號民事判決
    。16. 94年7 月26日、29日、94年8 月27日錄音帶譯文等，
    被告未於言詞辯論終結前聲明異議，並當庭表示沒有意見及
    同意列入證據方法，是本院審酌前開書面或言詞陳述，其作
    成過程並無不適當之情形，認為以之作為本案之證據亦屬適
    當，依刑事訴訟法第159 條之5 規定，自得作為證據，合先
    敘明。
貳、實體方面：
一、被訴傷害有罪部分：
  (一)上揭犯罪事實，業據被告甲○○（下稱被告）於本院及原審
    審理中坦承不諱，核與證人即告訴人乙○○證述之情節相符
    ，並經證人曾炯堯於警詢及偵查中供證：告訴人乙○○之傷
    勢，不像是摔倒等語可按，並有財團法人義大醫院94年7 月
    21日受理家庭暴力事件驗傷診斷書、維明眼科診所94年9 月
    2 日就醫證明、曾內兒科病歷記錄、臺灣高雄地方法院94年
    度家護字第1080號民事通常保護令、非訟事件筆錄等在卷可
    資佐證（見94年度偵字第18569 號卷第23至25頁、64、65頁
    ），足認被告之自白核與事實相符，自可採為認定事實之依
    據，本件事證明確，被告犯行堪以認定。
  (二)被告與告訴人間原具有夫妻關係，從而被告與告訴人乃係屬
    家庭暴力防治法第3 條第1 款規定之家庭成員，而被告出手
    毆打告訴人，已屬家庭成員間實施身體上不法侵害之行為，
    即為家庭暴力防治法第2 條第1 項之家庭暴力，且構成刑法
    上之傷害罪，惟因家庭暴力防治法之上開規定並無罰則之規
    定，是以應依刑法傷害罪之規定予以論罪科刑，故而核被告
    故意傷害告訴人之所為，係犯刑法第277 條第1 項之普通傷
    害罪。
  (三)原判決認被告罪證明確，因而適用家庭暴力防治法第2 條第
    1 項，刑法第2 條第1 項前段、修正前刑法第11條前段、第
    277 條第1 項、修正前刑法第41條第1 項前段，罰金罰鍰提
    高標準條例第1 條前段、廢止前罰金罰鍰提高標準條例第2
    條等規定，並審酌被告與告訴人原係夫妻關係，不思以理性
    、和平之方式處理2 人間糾紛，率然毆打告訴人成傷，所為
    欠缺法治觀念，且迄今未與告訴人達成和解，賠償告訴人所
    受損害，自應受有相當程度之刑事非難，惟念其犯後坦承犯
    行，復參以告訴人身體、財產所受損害之程度，並參酌告訴
    人及公訴人均請求從重量刑，被告迄未能取得告訴人之諒解
    ，本院認不宜宣告緩刑，仍須藉由刑罰之宣告，以警惕被告
    日後遵守法規範等一切情狀，量處有期徒刑六月，並諭知如
    易科罰金以300 元即新臺幣900 元折算1 日（按被告行為後
    ，刑法已於94年2 月2 日修正公布，於95年7 月1 日施行，
    新修正刑法第41條易科罰金之折算標準修正為以新臺幣1千
    元、2 千元、3 千元折算1 日，較修正前舊法之銀元300 元
    即新臺幣900 元折算1 日為重，修正後之法律易科罰金較重
    ，依刑法第2 條第1 項前段從舊從輕之規定，亦應適用有利
    於被告之修正前之刑法第41條易科罰金之折算標準處罰），
    以資懲儆。經核其認事用法，尚無不合，量刑亦屬允當。檢
    察官上訴意旨，指摘原判決量刑不當，即無理由，應予駁回
    。
二、被訴妨害自由無罪部分 ：
  (一)公訴意旨另以：甲○○與乙○○於民國94年7 月10日經友人
    介紹結識後，甲○○即對乙○○表示其愛慕之情，並要求交
    往、結婚，但為乙○○拒絕，甲○○心有不甘，竟基於妨害
    他人自由之犯意，於同年月20日下午2 時10分許，在高雄縣
    仁武鄉綠園新村172 號甲○○住處，向乙○○提出至臺灣高
    雄地方法院辦理公證結婚之要求，遭乙○○嚴詞拒絕，詎被
    告甲○○竟持水果刀置於乙○○頸上，強押乙○○與其前往
    臺灣高雄地方法院公證處完成結婚儀式，以此方式剝奪乙○
    ○之行動自由，因認被告甲○○涉有刑法第302 條剝奪他人
    行動自由罪嫌。
  (二)按犯罪事實應依證據認定之，無證據不得認定犯罪事實；不
    能證明被告犯罪者，應諭知無罪之判決，刑事訴訟法第154
    條第2 項及第301 條第1 項，分別定有明文。次按認定不利
    於被告之事實，須依積極證據，苟積極證據不足為不利於被
    告事實之認定時，即應為有利於被告之認定，更不必有何有
    利之證據；又事實之認定，應憑證據，如未能發現相當證據
    ，或證據不足以證明，自不能以推測或擬制之方法，以為裁
    判基礎。而刑事訴訟法上所謂認定犯罪事實之積極證據，係
    指適合於被告犯罪事實之認定之積極證據而言，雖不以直接
    證據為限，間接證據亦包括在內；然而無論直接或間接證據
    ，其為訴訟上之證明，須於通常一般之人均不致有所懷疑，
    而得確信其為真實之程度者，始得據為有罪之認定，倘其證
    明尚未達到此一程度，而有合理之懷疑存在時，致使無從形
    成有罪之確信，根據「罪證有疑，利於被告」之證據法則，
    即不得遽為不利被告之認定（最高法院30年上字第816 號、
    29年上字第3105號、30年上字第1831號、40年臺上字第86號
    及76年臺上字第4986號判例意旨參照）。再者，告訴人之告
    訴，係以使被告受刑事訴追為目的，是其陳述是否與事實相
    符，仍應調查其他證據以資認定，此有最高法院29年上字第
    3105號、40年臺上字第86號、30年上字第8 16 號、52年度
    臺上字第1300號、76年臺上字第4986號判例可資參照。
  (三)公訴人認被告涉有上開妨害自由之犯行，係以1.證人乙○○
    之指訴。2.證人姜皇旭於偵查中之證述。3.財團法人義大醫
    院94年7 月21日受理家庭暴力事件驗傷診斷書。2 、結婚公
    證書。4.長庚紀念醫院94年9 月7 日診斷證明書。5.邱綜合
    醫院94年9 月5 日診斷證明書。6.維明眼科診所94年9 月2
    日就醫證明。7.非訟事件筆錄。8.證人乙○○之偵訊具結筆
    錄。9.證人林英平於警詢、偵訊之證述。10.證人洪燕忠於警
    詢、偵訊之證述。11.、證人陳修本於警詢之證述。12.證人曾
    炯堯於警詢、偵訊之證述。13.曾內兒科病歷記錄。14.警員王
    昱勛94年11月10日職務報告。15.臺灣高雄地方法院94年度家
    護字第1080號民事通常保護令。16.臺灣高雄地方法院94年度
    家訴字第170 號民事判決。17.94年7 月26、29日、94年8 月
    27日 錄音帶譯文等證據資料，為其論斷之依據。
  (四)訊據被告甲○○（下稱被告）堅決否認有何公訴人所指剝奪
    他人行動自由之犯行，並辯稱：伊與乙○○係先於94年7 月
    19日先到法院辦理公證結婚，但因為7 月20日是乙○○的生
    日，所以我們就等到7 月20日再到法院辦理公證結婚。我們
    是兩情相悅而結婚，伊沒有拿刀子架在乙○○的脖子上強迫
    她到法院辦理公證結婚，伊並沒有剝奪乙○○行動自由等語
    。
  (五)經查：
  (1)被告有於上開時、地，與告訴人共同前往臺灣高雄地方法院
    公證處完成公證結婚之事實，業據被告供承在卷，且經證人
    乙○○、林英平、洪燕忠、蘇美綾於本院審理時證述屬實（
    見原審卷第59至61、62至67、122 、123 頁），並有結婚公
    證書1 份附卷可佐（見警卷第14頁），堪信為真實。
  (2)本件於94年7 月20日下午2 時10分許，被告如何強制告訴人
    乙○○至臺灣高雄地方法院辦理公證結婚之事宜，固據告訴
    人於偵查、原審審理時供證在卷。惟查：證人即結婚見證人
    （原審誤為公證人）林英平於警、偵訊及原審審理中結證稱
    ：在公證結婚的前1 天，被告與乙○○一起到伊家，請伊當
    他們的結婚見證人，伊於94年7 月20日有到法院公證處參加
    被告的公證結婚典禮並擔任結婚證人，在法院公證結婚時，
    乙○○的表情跟平常一樣，看不出是很高興的樣子，在公證
    結婚的過程中，乙○○只有和被告互相講話，乙○○是和我
    們說招呼性的話，伊沒有看到被告持刀強壓乙○○到法院辦
    理公證結婚，伊看不出被告有脅迫乙○○結婚，因為法院當
    時有很多人進出，是乙○○向伊拿證件去辦手續的，乙○○
    在公證處也沒有向伊求救等語（見94年度偵字第18569 號卷
    第47、48、68、69頁、原審卷第59至61頁），核與證人即另
    一結婚見證人（原審誤為公證人）洪燕忠於警、偵訊及原審
    審理中結證稱：伊於94年7 月20日有到法院公證處參加被告
    的公證結婚典禮並擔任結婚證人，結婚當天沒有聽到被告與
    乙○○說什麼話，一切情況都很正常，伊沒有看到被告強迫
    及持刀妨害乙○○的自由到法院公證結婚，伊不知道結婚當
    天乙○○高興或不高興，伊在公證當天第1 次看到乙○○，
    伊不清楚他們交往的情形，當天結婚時乙○○並沒有向伊求
    救等語（見94年度偵字第18 569號卷第49、50頁、95年度調
    偵字第246 號卷第11、12頁、原審卷第62至64頁），大致相
    符，衡以證人林英平、洪燕忠與被告與告訴人等間宿無怨隙
    ，當無甘冒偽證罪責，杜撰事實偏頗任何一方之理，堪信證
    人林英平、洪燕忠之證詞應屬可採，堪認係屬實情。又參以
    證人即臺灣高雄地方法院公證處之公證人蘇美綾於原審審理
    時具結證稱：一般公證的流程是新郎、新娘及2 位證人會先
    到公證處報到，辦理手續，舉行儀式，然後就到禮堂開始舉
    行儀式，期間伊會播放結婚進行曲，並且問雙方結婚的真意
    ，並宣讀結婚證書，被告及乙○○之結婚公證書是伊公證的
    ，但伊不記得當天的情形，伊也沒有印象該次結婚有強暴及
    強制之行為，在伊辦理結婚公證事件，沒有遇到女方不願意
    與男方結婚之情形，也沒有發生男方脅迫女方跟他結婚的事
    ，因為伊都會問雙方願不願意結婚，如果願意的話，伊才會
    替他們公證等語；再參以告訴人並非涉世未深且非毫無人生
    閱歷之成年人，法院辦理公證結婚，是在任何人皆可自由進
    出之公共場所舉行，倘告訴人果真遭被告脅迫，逕可趁機在
    上開公共場大聲呼喊以尋求協助之理，豈有未趁此機會求救
    而仍與被告完成公證結婚之儀式，顯有違常情。綜上各項證
    據以觀，告訴人之指訴是否屬實，已非無疑，且無佐證，尚
    難僅憑告訴人之片面指訴，遽為不利被告之認定。至於證人
    姜皇旭於偵查中之證述、臺灣高雄地方法院94年度家訴字第
    170 號民事判決、錄音帶譯文等，因與本件無直接關聯性，
    經審酌後並不足為被告不利之認定（詳後述），併此敘明。
  (3)雖公訴人上訴意旨另以：告訴人與被告相識不久，且結婚乙
    事，告訴人之親友均不知悉，顯示告訴人之所以與被告結婚
    應係受脅迫；證人蘇美綾、林英平及洪燕忠等人，既未親自
    見聞告訴人如何願與被告公證結婚之前階段原因，而僅能證
    述告訴人受被告脅迫而剝奪行動自由後階段結果，自不宜遽
    以渠等之片面證詞而對被告為有利之證明；再者證人姜皇旭
    於偵訊中之證詞及錄音帶譯文及台灣高雄地方法院94年度家
    訴字第170 號判決等證物，原審亦未詳加審酌云云。經查，
    公訴人起訴書中謂：「被告持刀置於告訴人之頸上，強押其
    前往台灣高雄地方法公證處完成結婚儀式」等語，是公訴人
    起訴被告之犯罪行為，係指強押告訴人前往法院公證結婚之
    過程（始末），而上開過程（始末）依當時參與結婚儀式之
    證人蘇美綾、林英平及洪燕忠等人之證述，被告並無以刀脅
    迫告訴人之情事，則又何來前階段、後階段之說？況法院係
    公共場所，均有法警站衛值勤，因而豈有可能令被告持刀置
    於告訴人之頸上而為公證結婚之理？至於證人姜皇旭於偵訊
    中之證述乙事，經查檢察官以證人之身分訊問該證人，卻於
    訊問過程中未告知其具結之義務及偽證之處罰，並命朗讀結
    文後具結之（見94年9 月27日偵訊筆錄，即偵查卷第38頁）
    ，是該證人所為之證詞，縱是被告未聲明異議，依傳聞證據
    之絕對排除法則亦無證據能力；更遑論該證人之證詞與其餘
    之錄音帶譯文、台灣高雄地方法院94年度家訴字第170 號判
    決等證物，均係本件案發後所衍生之人證、事證，其內容與
    被告被訴妨害自由之犯行均無直接關連性，縱有證據能力亦
    無證據價值，是本院亦無從採酌。
  (4)綜上所述，本件公訴人認被告涉嫌上開妨害自由犯行所憑之
    證據，尚未達於通常一般之人均不致有所懷疑，而得確信其
    為真實之程度，依刑事訴訟制度「倘有懷疑，即從被告之利
    益為解釋」、「被告應被推定為無罪」之原則，即難遽為被
    告不利之認定。且告訴人之指訴，原賴其他證據之調查，以
    審認其是否與事實相符，然除告訴人之指訴外，顯無其他足
    供審認之證據。從而，被告是否確有上開妨害自由犯行，本
    院認為仍存有合理之懷疑，尚未到達確信其為真實之程度。
    此外，復查無其他積極證據足資證明被告有何上開被訴之犯
    行，揆諸上揭說明，被告之犯罪自屬不能證明。
六、至公訴人於原審當庭擴張起訴事實復以：被告甲○○與乙○
    ○於94年7 月10日經友人介紹結識後，甲○○即對乙○○表
    示其愛慕之情，並要求交往、結婚，但為乙○○拒絕，甲○
    ○心有不甘，於同年月18日夜間邀約乙○○外出冀求挽回，
    惟仍遭拒絕，甲○○竟基於恐嚇及妨害他人自由之犯意，以
    ：「我有刀有槍，絕對不會放過你」等語恐嚇，致乙○○心
    生畏懼而不敢反抗，嗣於次日凌晨又以自小客車強行將乙○
    ○載往其位於高雄縣仁武鄉綠園新村172 號之住處居住，剝
    奪乙○○之行動自由等語；然查，本案被告被訴妨害自由部
    分，業經判決無罪，已如前述，是上開擴張起訴事實，均難
    認定與本案有何裁判上一罪關係，非本案起訴效力所及，本
    院不得併予審理，應退由公訴人另行卓處，合此敘明。
七、原審以被告被訴妨害自由部分罪證不足，而就此部分為被告
    無罪之諭知，核無違誤；檢察官認原審就此部分未為有罪判
    決為不當，提起上訴，指摘原判決不當，為無理由，併予駁
    回。
據上論斷，應依刑事訴訟法第368條，判決如主文。
本案經檢察官陳國全到庭執行職務。
中　　華　　民　　國　　96　　年　　4 　　月　  26　　日
                  刑事第四庭    審判長法  官  蕭權閔
                                      法  官  林水城
                                      法  官  吳進寶
以上正本證明與原本無異。
檢察官如不服本判決應於收受本判決後10日內向本院提出上訴書
狀，其未敘述上訴理由者，並得於提起上訴後10日內向本院補提
理由書狀（均須按他造當事人之人數附繕本）「切勿逕送上級法
院」。
被告不得上訴。
中　　華　　民　　國　　96　　年　　4 　　月　  26　　日
                                      書記官  林佳蓉
附錄本判決論罪科刑法條全文：
刑法第277條第1　項
傷害人之身體或健康者，處3 年以下有期徒刑、拘役或1 千元以
下罰金。
